【裁判字號】    89,上訴,1162
【裁判日期】    890310
【裁判案由】    重利
【裁判全文】
臺灣高等法院刑事判決              八十九年度上訴字第一一六二號
    上  訴  人  臺灣臺北地方法院檢察署檢察官
    被      告  乙○○
    選任辯護人  方正彬
右上訴人，因被告重利案件，不服臺灣台北地方法院，八十八年度訴字第一三二五號
，中華民國八十九年三月十日第一審判決（起訴案號：台灣台北地方法院檢察署八十
八年度偵字第二八三０號）提起上訴，本院判決如左：
    主  文
上訴駁回。
    理  由
一、公訴意旨略以：被告乙○○基於趁人急迫貸與金錢而取得與原本顯不相當重利為
    常業之犯意，於民國八十七年七月間起，在臺北市○○路○段一０九號以開設飛
    鴻汽車交通公司為幌子，實則經營俗稱「地下錢莊」之業務，招徠需款孔急之不
    特定顧客貸與金錢，並收取月息六‧六分至三十分不等之與原本不相當之高額利
    息，且以之為常業。其間曾於八十七年七月二十九日，貸與丙○○新臺幣（下同
    ）三萬元，清償期限兩個月，並先扣除利息四千元，實際交付二萬四千元，核計
    月息六‧六分。嗣於同年九月二十一日、二十五日，分別貸與甲○○五萬元及二
    萬元，約定十天一期，每一萬元，利息一千元，核計月息高達三十分。因認被告
    涉有刑法第三百四十五條之常業重利罪嫌。
二、按犯罪事實，應依證據認定之，無證據不得推定其犯罪事實；不能證明被告犯罪
    者，應諭知無罪之判決，刑事訴訟法第一百五十四條、第三百零一條第一項分別
    定有明文。又告訴人之告訴，係以使被告受刑事訴追為目的，是其陳述是否與事
    實相符，仍應調查其他證據以資審認，最高法院五十二年臺上字第一三００號亦
    著有判例可參。本件公訴人認被告涉有右揭犯行，係以被害人甲○○之指述及扣
    案之丙○○簽收之現金支出傳票、面額三萬元本票一張、二個月利息四千元之字
    條、甲○○所有之身分證、銀行存摺二本、提款卡、本票九張（面額共二十七萬
    元）、借據、收據、切結書、戶籍謄本、印鑑證明、土地登記謄本、印章等物資
    為論據。
三、訊據被告乙○○固供承曾於八十七年間，貸與甲○○共二十萬元之事實不諱，惟
    堅決否認有向甲○○收取重利及貸款與丙○○情事，辯稱：甲○○於八十七年七
    月間，經許顯光之介紹，以其所有坐落於臺北市○○區○○街八四巷九號三樓之
    房地，欲向被告抵押借款五十萬元，言明月息二分，但因其遺失該房地所有權狀
    ，無法辦理抵押權設定登記，須向地政機關申請公告補發，在此期間先向被告借
    款十一萬元周轉，而交付金額、日期均空白之借據、切結書、房地登記簿及戶籍
    謄本等資料，又於八十七年九月二十二日向被告借五萬元，嗣於同年十月五日向
    被告借二萬元，並各簽發本票一張為憑，上開借款合計十八萬元，詎甲○○於完
    成房地所有權狀公告補發後，卻將該房地辦理所有權移轉登記於其母阮廖秋妹名
    下，經被告察覺後，甲○○自知理虧，乃協議以每月三萬元分期償還，並簽發本
    票六張（自八十八年一月五日起至同年六月五日止），之前於八十七年九月二十
    二日（五萬元）及同年十月五日（二萬元）所簽發之本票共七萬元，則充作違約
    金，且將其世華聯合商業銀行仁愛分行（以下簡稱世華銀行）、臺新國際商業銀
    行信義分行（以下簡稱台新銀行）存摺及金融卡交被告收執。又甲○○於八十七
    年十二月二十三日以其機車典當須二萬元贖回，以利其上班賺錢為由，再向被告
    借款二萬元，約定八十八年一月五日清償，亦簽發本票一張，總計甲○○所欠被
    告債務共二十七萬元。另扣案之丙○○三萬元本票與現金支出傳票，係丙○○於
    八十七年七月二十九日為返回澳門而向飛鴻公司職員白錦河所借，並非被告所貸
    與等語。
四、經查：
  Ａ、甲○○部分
（一）被害人甲○○於警訊中稱其於八十七年九月二十一日及同年月二十五日，分別
      向被告借款五萬元及二萬元，嗣因無力償還而與被告協議自同年十二月五日起
      至八十八年六月五日止，每月五日還三萬元，共開九張本票予被告，包括五萬
      元一張、二萬元一張及三萬元七張云云（參見八十七年十二月二十四日警訊筆
      錄），惟查，警方於八十八年一月二十二日至飛鴻公司搜索扣得甲○○所簽發
      之本票共九張，其發票日分別為八十七年九月二十二日（面額五萬元一張）、
      同年十月五日（面額二萬元一張）、同年十月十六日（面額三萬元各六張）、
      同年十二月二十三日（面額二萬元一張），並無甲○○所稱八十七年九月二十
      一日及同年月二十五日所簽發之本票，又面額三萬元之本票亦僅有六張，非如
      其所陳共七張。再者，如被告果有向其收取重利情事，甲○○自當一併提及其
      於八十七年九月二十二日及同年十月五日亦分別向被告借款五萬元及二萬元，
      且雙方既已協議每月還三萬元，何以於同年十二月二十三日再簽發二萬元本票
      一張？而關於此張本票，甲○○亦未於警訊中提及。甲○○於警訊中又稱被告
      要其將世華銀行、臺新銀行存摺及金融卡交其保管等情，然查，世華銀行及臺
      新銀行係分別於八十七年十一月六日及同年十月十九日始開戶，甲○○如確於
      八十七年九月二十一日及同年月二十五日向被告借款，焉能於其時交付上開存
      摺及金融卡？另甲○○於同次警訊中陳稱其於八十七年十月一日還被告利息五
      千元云云，惟查，地下錢莊業者通常係先由借款扣除利息再予給付，其言有違
      常情。是則，被害人甲○○所言，即難遽信。本院傳拘甲○○無著，核閱秘密
      證人筆錄內容核與甲○○告訴意旨相同，所謂秘密證人實同屬一人。本院所查
      事證如前所述，毋待甲○○到庭，已知真情應予指明。
（二）次查，證人許顯光於審理中證述：「．．．．，他（甲○○）本來向地下錢莊
      借錢，他來找我幫忙，他要用房字貸款十八萬來還錢，有說機車已典當，所以
      我介紹乙○○給他。」「甲○○無法拿權狀來，還在申請補發，沒有權狀，所
      以希望被告幫忙，被告先借十一萬元給甲○○，並簽發一張沒有金額本票作擔
      保，利息是兩分利。後來被告向我抱怨，說甲○○將房子已經轉給母親，．．
      ．．」「他（甲○○）說要去工作，才要贖回機車。」等語（參見原審八十九
      年二月十四日訊問筆錄），且證人即甲○○之母親阮廖秋妹亦於審理中證述：
      「因為他（甲○○）欠乙○○二十萬元，他拿印鑑證明想將房子設定抵押五十
      萬元，我知道後，趕快過到我的名下。」（參見原審八十九年一月十四日訊問
      筆錄），足見被害人甲○○確曾向被告借款共二十萬元，並交付金額、日期均
      空白之借據、收據、切結書、甲○○戶籍謄本、臺北市信義區戶政事務所印鑑
      證明、臺北市土地及建物登記謄本為擔保，被告所辯，應屬可信。從而，不能
      僅以在飛鴻公司查扣之借據一紙、收據二紙、切結書一紙、甲○○戶籍謄本三
      紙、臺北市信義區戶政事務所印鑑證明三紙、臺北市臺北市○○區○○街八四
      巷九號三樓之土地及建物登記謄本各一紙，即認被告有收取重利情事。
（三）復查，在飛鴻公司雖亦扣得身分證影本多達三百八十四張，然查，經原審依址
      傳喚相關證人邱顯琳、吳正忠、吳旺水、周文堂、高定璿、陳宗德、張正忠，
      其等均證述未曾向飛鴻公司借款，與乙○○亦不熟識，至其等身分證影本為何
      在飛鴻公司，則可能係之前曾在飛鴻公司靠行或曾向飛鴻公司借車所留資料等
      語，且警方復於八十八年七月二十三日搜索飛鴻公司，並無所獲，則被告無常
      業重利犯嫌，應屬可徵。
  Ｂ、丙○○部分：經查，被害人丙○○於審理中陳稱其係向飛鴻公司職員白錦河借
      款三萬元，且未收利息，預扣之四千元係計程車靠行費，與借款無關等情，核
      與證人白錦河證述相符（參見原審八十九年一月十四日訊問筆錄），是被告所
      辯未曾貸款與丙○○乙節，應可採信，不能僅依在飛鴻公司扣得之丙○○簽發
      之三萬元本票、丙○○簽收之現金支出傳票及二個月利息四千元之字條，即認
      被告涉有重利犯行。
五、依上說明，公訴人所舉之證據不足以證明被告犯罪，此外復查無其他積極之證據
    ，足認被告確有公訴人所指之重利犯行，揆諸首揭說明，不能證明被告犯罪，原
    審諭知無罪之判決。經核並無不合，公訴人上訴人意旨略以：原判決未訊問被害
    人甲○○及斟酌秘密證人之指證，另甲○○之身分證、銀行存摺、提款卡，本票
    借據等物，在被告處搜出，可徵係地下錢莊經營模式，並指摘判決取捨證據不當
    。認原判決不洽。本院查甲○○之相關文件留存被告處，乃欲辦抵押借款之用，
    後來先借十餘萬元，未能辦抵押登地，甲○○始另開存款帳戶，將存摺提款卡交
    被作為每月還錢之用，殊不知並無存款，被告被騙已如前述。而依法取捨證據乃
    法院職權，公訴人並無依據指摘原判決不當，難認有理由，應駁回上訴。
據上論結，應依刑事訴訟法第三百六十八條判決如主文。
本案經檢察官彭坤業到庭執行職務。
中    華    民    國      八十九      年       七       月      五      日
                            臺灣高等法院刑事第十八庭
                                審判長法  官  吳      敦
                                      法  官  林  陳  松
                                      法  官  吳  明  峰
右正本證明與原本無異。
不得上訴。
                                      書記官  李  華  安
中    華    民    國      八十九      年       七       月      六      日


司法院資訊處製作；財團法人民間司法改革基金會備份。
